【裁判字號】    98,重上,103
【裁判日期】    981110
【裁判案由】    確認所有權登記請求權存在等
【裁判全文】
臺灣高等法院民事判決                 98年度重上字第103號
    上  訴  人  乙○○
    訴訟代理人  程弘模律師
    被  上訴人  財政部國有財產局臺灣北區辦事處
    法定代理人  甲○○
    訴訟代理人  蔡椒怜
上列當事人間確認所有權登記請求權存在等事件，上訴人對於中
華民國97年12月26日臺灣士林地方法院第一審判決提起上訴，本
院於98年10月27日言詞辯論終結，判決如下：
    主  文
上訴駁回。
第二審訴訟費用由上訴人負擔。
    事實及理由
一、被上訴人之法定代理人原為莊翠雲，民國98年1月20日變更
    為甲○○，此有財政部令可稽（本院卷第47頁），業據其於
    本院審理中具狀聲明承受訴訟（見本院卷第46頁），核無不
    合，先此敘明。
二、上訴人主張：坐落臺北市○○區○○段3小段379、380、381
    、333號土地（下稱甲土地），原編定為臺北市○○○段溪
    沙尾小段3461、159、160、161、162、164-2等號土地及臺
    北市○○○路○段157巷49號邊土地，其中如原判決附圖所示
    編號A、B、C、D部分土地（下稱系爭土地）原為積水、雜草
    叢生之廢棄魚池，未辦理所有權登記，其於68年8月26日、
    76年2月14日、同年5月15日，分別自訴外人劉世明、賴有妹
    、陳進良受讓取得後，以行使所有權之意思，先行改良地質
    及填土，興建門牌號碼為臺北市○○區○○里○鄰○○○路○
    段157巷臨37號建物（下稱系爭房屋）居住、營業，76年3月
    間向電力公司申設電錶，並自77年4月21日起將戶籍遷至上
    址，另於91年3月間向稅捐稽徵處補辦房屋稅籍，持續繳納
    房屋稅迄今，和平繼續占用系爭土地逾20年，被上訴人卻就
    甲土地向地政機關申辦登記為國有，經上訴人於公告期間提
    出異議，爰依民法第769條、土地法第54條規定，起訴請求
    ：(一)確認上訴人就系爭土地之所有權第一次登記請求權存在
    ；(二)被上訴人應容忍上訴人就系爭土地向地政機關申請登記
    為土地所有權人。經原審駁回上訴人之請求，上訴人不服，
    提起上訴，請求廢棄原判決，改判如上聲明。
三、被上訴人則以：系爭土地於日據時代已有私權登記，為他人
    所有，後來流失，嗣於79年3月始再浮覆，依上訴人與前手
    簽訂之讓渡書內容觀之，上訴人乃基於使用之目的而為占有
    ，並非行使所有權，不得主張因時效取得所有權等語答辯，
    聲明：上訴駁回。
四、查上訴人主張本件甲土地業經地政機關測量編列地號，但未
    辦理所有權登記，其中333、381號土地之一部，如原判決附
    圖所示A、D部分，及379地號、380號土地之全部即如原判決
    附圖所示B、C部分，上訴人在其上興建系爭房屋居住，並自
    77年4月21日起設籍於此，嗣被上訴人就甲土地向地政機關
    申辦登記為國有，經上訴人於公告期間提出異議等情，有不
    動產糾紛調處紀錄表、戶籍謄本、土地登記謄本、現場照片
    附卷可稽（原審卷第19-22、24、46、98-107頁），並經原
    審囑託台北市士林地政事務所勘驗現場，製有勘驗筆錄、臺
    北市士林地政事務所複丈成果圖附卷（本院卷第78、79、82
    、83頁），復為被上訴人所不爭執，堪信為真實。上訴人主
    張其於68年、76年間陸續受讓系爭土地後，即基於所有之意
    思和平繼續使用系爭土地，得請求登記為所有權人，被上訴
    人則否認上訴人係以所有之意思占用系爭土地，並以前詞置
    辯，經查：
  (一)按以所有之意思，二十年間和平繼續占有他人未登記之不動
    產者，得請求登記為所有人；和平繼續占有之土地，依上開
    規定，得請求登記為所有人者，應於登記期限內，經土地四
    鄰證明，聲請為土地所有權之登記，民法第769條、土地法
    第54條分別著有明文，惟主張以所有之意思而為占有者，除
    必須證明其有占有之事實外，尚應證明其占有係本於所有之
    意思。因以時效完成而取得所有權或所有權登記請求權者，
    必須以行使所有權之意思而占有他人之土地為其成立要件之
    一，若依其所由發生事實之性質，無行使所有權之意思者，
    非有變為以行使所有權之意思而占有之情事，其取得時效不
    能開始進行，其占有縱已滿二十年期間，仍難本於上述取得
    時效之規定，請求登記為所有人。又占有土地建築房屋，有
    以無權占有之意思為之，有以租賃或借貸之意思為之，非必
    皆以行使所有權之意思而占有，故如主張以行使所有權之意
    思而占有土地，自應就其主張行使所有權之意思等要件事實
    負舉證責任。
  (二)本件上訴人主張其向訴外人劉世明、賴有妹、陳進良受讓系
    爭土地，即開始填土整地、建屋居住、申設電錶、遷入戶籍
    ，並向稅捐稽徵處補辦房屋稅籍，足以證明係以所有意思使
    用系爭土地等情，提出土地耕作權讓渡契約書、申設電錶資
    料、戶籍謄本、房屋稅籍資料及土地四鄰證明書在卷（見原
    審卷第25-50頁）。惟依上訴人所提其與前手劉世明之讓渡
    契約書，名為「土地耕作權讓渡契約書」，其契約文字載明
    「將坐落台北市○○○段溪沙尾小段3461地號土地內港都魚
    池及道路用地面積約……『耕作權』轉讓……」（見原審卷
    第25頁）、劉世明與其前手李明和簽訂之「土地耕作讓渡契
    約書」及「土地耕作權讓渡證書」內容則分別記載「雙方就
    坐落台北市○○○段溪沙尾小段港都魚池……道路用地占用
    『耕作權』以後開價金轉讓」（見原審卷第28頁）、「立讓
    渡證書人李明和係『私自占有』開墾耕地臺北市溪洲底沙尾
    小段港都魚池……日後申請『租用權利』有關土地『耕作權
    利』全部即日讓渡與台端（即劉世明）……」（見原審卷第
    32頁）等情，則上訴人應可知其前手劉世明就讓與之該部分
    土地，乃私自占有使用，且所受讓之客體僅為土地之耕作權
    利，並非土地之所有權。其次，上訴人與前手賴有妹簽訂之
    「讓渡書」則係約定賴有妹將其所『持有』台北市溪州底沙
    尾小段土地部分讓與上訴人（見原審卷第37頁），賴有妹與
    其前手賴阿福簽訂之「土地耕作權讓度書」亦約定賴阿福將
    土地「耕作權」讓與賴有妹使用（見原審卷第41頁），既曰
    「持有」而非「所有」，上訴人應知賴有妹本人就該部分土
    地並無所有權。再就上訴人及訴外人陳清芳共同與前手陳進
    良簽訂之「耕作權讓渡書」則載明：「乙方（即陳進良）願
    將後開河川地『耕作權』讓渡與甲方（即上訴人等）…」等
    語（本院卷第42頁），其契約內容均已明定轉讓之客體為土
    地「耕作權」，並非土地之所有權，則上訴人受讓占有系爭
    土地後，是否出於行使所有權之意思而使用，誠屬可疑。參
    以證人即在相鄰土地上耕作、居住之陳清芳證稱：上訴人當
    初購買系爭土地耕作，有寫讓渡書，其亦向李文明購買權利
    ，並未言明究係何種權利，只說某一塊地是某人的，多少坪
    。權利購買後本來可耕作，嗣因淹水不能耕作，大家就填地
    搭建鐵皮屋，但無法申請建築執照等語（見原審卷第126-12
    7頁），經詢問取得土地後是否認知土地即為其所有乙情，
    陳清芳則稱「我們只是買權利而已，也不知道會變成怎麼樣
    」等語（見原審卷第128頁），證人蔡信亦到庭證稱：伊住
    在上訴人隔壁巷子，當時當地大部分為水池，上訴人之土地
    是伊幫忙去填的。系爭土地之前是水池，之後無法耕種，就
    搭建鐵皮屋，上訴人係向他人買權利，前手並無所有權，沒
    有人有所有權，伊使用之土地亦屬購買權利而來等語（見原
    審卷第128-129頁），堪認上訴人應已知所購買者並非土地
    所有權，且係因土地無法耕作，始改以建屋，難認建屋即為
    行使所有權，至上訴人申設電力，並遷入戶籍，申報房屋稅
    持續繳納迄今，亦僅係使用系爭房屋所需，不足以認定其使
    用系爭土地必然基於所有之意思。至鄰人陳清芳出具之土地
    四鄰證明書雖記載「茲證明下列土地係被證明人乙○○以行
    使所有權之意思占有……」，然陳清芳既知其與上訴人所購
    買者僅係土地之權利而無「永久全面整體支配」之權限，業
    如前述，則其所出具之上開證明書，即與證述內容未合，尚
    不足為有利上訴人之認定。
  (三)綜上所述，本件上訴人就其主張以所有之意思而占有系爭土
    地既無法提出其他證據以實其說，核與民法第769條規定時
    效取得不動產所有權登記請求權之要件不符，則其請求因時
    效取得系爭土地之所有權登記請求權，自屬無據。
五、從而，上訴人依民法第769條及土地法第54條，請求確認其
    就系爭土地之所有權第一次登記請求權存在，暨命被上訴人
    應容忍其就系爭土地向地政機關申請登記為土地所有權人，
    為無理由，原審為上訴人敗訴之判決，並無不合。上訴意旨
    指摘原判決不當，求予廢棄改判，為無理由，應予駁回。
六、本件法律關係已經明確，兩造其餘主張及舉證，無礙本院判
    斷，爰不一一論述，附此敘明。
七、據上論結，本件上訴為無理由。依民事訴訟法第449條第1項
    、第78條，判決如主文。
中    華    民    國    98    年    11    月    10    日
                    民事第九庭
                        審判長法  官  黃熙嫣
                              法  官  林玲玉
                              法  官  陳玉完
正本係照原本作成。
如不服本判決，應於收受送達後20日內向本院提出上訴書狀，其
未表明上訴理由者，應於提出上訴後20日內向本院補提理由書狀
（均須按他造當事人之人數附繕本）上訴時應提出委任律師或具
有律師資格之人之委任狀；委任有律師資格者，另應附具律師資
格證書及釋明委任人與受任人有民事訴訟法第466條之1第1項但
書或第2項（詳附註）所定關係之釋明文書影本。
中    華    民    國    98    年    11    月    11    日
                              書記官  鎖瑞嶺
附註：
民事訴訟法第466條之1（第1項、第2項）：
對於第二審判決上訴，上訴人應委任律師為訴訟代理人。但上訴
人或其他法定代理人具有律師資格者，不在此限。
上訴人之配偶、三親等內之血親、二親等內之姻親，或上訴人為
法人、中央或地方機關時，其所屬專任人員具有律師資格並經法
院認為適當者，亦得為第三審訴訟代理人。

司法院資訊處製作；財團法人民間司法改革基金會備份。
